【裁判字號】    88,訴,1499
【裁判日期】    890810
【裁判案由】    遷讓房屋
【裁判全文】
臺灣士林地方法院民事判決  八十八年度訴字第一四九九號
    原      告  甲○○
    訴訟代理人  朱增祥律師
    被      告  丙○○      住台北縣淡水鎮○○○路一一六號
                乙○○      住台北縣淡水鎮○○○路一二０號
    共      同
    訴訟代理人  蘇美玲律師
                葉海萍律師
右當事人間請求遷讓房屋事件，本院判決如左：
    主      文
原告之訴及假執行之聲請均駁回。
訴訟費用由原告負擔。
    事      實
甲、原告方面：
  壹、聲明：
    一、請求判令被告丙○○應將座落台北縣淡水鎮○○○路一一六號房屋乙棟全部
        遷讓返還予原告。
    二、請求判令被告乙○○應將座落台北縣淡水鎮○○○路一二○號房屋乙棟全部
        遷讓返還予原告。
    三、訴訟費用由被告負擔。
    四、第一、二項聲明原告願供擔保請准宣告假執行。
  貳、陳述：
    一、系爭事件由原告甲○○單獨起訴，並無當事人不適格之問題：
  （一）查案外人余漢偉業已死亡，即喪失賓士園社區之合夥資格，其原有之股份，
        因合夥特重人格信用關係，非逕可由其繼承人繼承之，故當然歸由原告甲○
        ○取得，至於原告甲○○與案外人余漢偉間有關退夥財產之結算，乃屬另一
        問題，非本件審酌之範圍，併予說明。
  （二）退一步言，依卷存之七十一年十二月八日原告及訴外人余漢偉生前與賓士園
        住戶代表吳木賜等或賓士園復建委員會所簽之協議書（請參被告提呈之証物
        四），第一條：「甲方（即原告及余漢偉）願意凍結對賓士園之投資金。金
        額原則以會計師於七十一年十一月核算之金額為主：：」及第四條：「甲方
        投資之前條金額，乙方同意：：按左列方式退還：：1.對余君以現金退還為
        原則，但應以土地及房屋作為保障。2.對許君以退還現金為主，以房屋按售
        價七折計算或土地折抵為輔。：：」之約定合照以觀，足証原告與訴外人余
        漢偉生前即合意對賓士園住戶代表吳木賜等或賓士園住戶委員會分別各受投
        資金額之退還及其保障，換言之，即為合夥財產之分析。
  （三）綜上所呈，無論依前揭協議書之約定案外人余漢偉退還投資金額及其保障，
        於死亡後歸由其繼承人繼承或合夥人死亡當然發生退夥之效果，非可逕由繼
        承人繼承之論點以觀，本件由原告甲○○單獨起訴，應無當事人不適格之問
        題，敬請鑒核。
    二、按「自己建築之房屋，與依法律行為取得者有別，縱使未經登記，亦不在民
        法第七百五十八條所謂非經登記不生效力之列」，最高法院四十一年台上字
        第一○三九號著有判例，查系爭二棟房屋，由原始興建之人即原告，原始取
        得所有權，應無爭議，換言之，依舉証責任分配原則，應由被告丙○○、乙
        ○○舉証証明其係有權占有系爭房屋，否則即應受敗訴之判決，敬請鑒核。
    三、再查本件被告丙○○、乙○○係向訴外人林建宏（更名前為林永奎）及蘇勝
        發（主張林建宏權利讓與之）以低價承購系爭建物，則林建宏就系爭二棟房
        屋是否具有處分權，即為本件應審究之關鍵。查
  （一）原建商即原告甲○○因無力續建，並為取回其先前投資之金額，遂與賓士園
        住戶代表吳木賜等或賓士園復建委員會簽立協議書，將未完工之建物，以提
        交「保管」之方式（參協議書第十二條後段），交由賓士園住戶代表吳木賜
        等或賓士園復建委員會自行續建。
  （二）承上，應特別強調者係，提交「保管」之法律上意義，並非將賓士園社區全
        部未完工之建物之所有權或處分權讓與之，實毋待深論。
  （三）之後，賓士園住戶代表為自行續建完工，遂與林建宏簽立委建契約書，究其
        法律性質，係委託林建宏承攬建築，為一委建關係無疑，則林建宏就賓士園
        未完成之建物，應無由取得所有權或處分權，殆無疑義。
  （四）退一步言，縱依被告等係以訴外人林建宏自賓士園住戶代表受讓原告甲○○
        原建商之地位或依委建契約書第十條：「原屬余許二人之財產全部歸甲方（
        即林建宏取得，乙方絕無異議」之約定而言，亦委無足採。蓋依卷存之七十
        一年十二月八日原告與賓士園住戶代表簽立之協議書內容以觀，當事人雙方
        互負權利義務，乃不爭之事實，換言之，賓士園住戶代表縱將該協議書之權
        利義務概括讓與訴外人林建宏承受，因此乃契約承擔，與單純之債權讓與不
        同，依民法第三百零一條之規定，非經原告之承認不生效力（參最高法院八
        十年台上字第七四三號判決）；而上開委建契約書第十條之約定，因賓士園
        住戶代表或賓士園住戶委員會未經原告甲○○之授權，擅自處分「保管」之
        未完工建物，自對原告甲○○不生效力。
  （五）末查依委建契約書第十三條：「甲方（即林建宏）如果中途無故停止工程，
        無力繼續完工時，甲方同意無條件將承建工作歸還乙方收回絕無異議」之約
        定，而賓士園未完工之建物，訴外人林建宏亦未完工，乃不爭之事實，足証
        訴外人林建宏，絕無處分任何建物之權利，毋待深論。
  （六）綜上所述，訴外人林建宏就系爭房屋既無所有權，亦無處分權，則被告等自
        林建宏受讓占有使用系爭房屋，自均無正當權源，而屬無權占有，其理至明
        。
乙、被告方面：
  壹、聲明：
    一、原告之訴及假執行之聲請均駁回。
    二、訴訟費用由原告負擔。
    三、如受不利之判決請准被告分別提供現金或台北國際商業銀行汀州分行可轉讓
        定期存單供擔保後，各免予假執行。
  貳、陳述：
    一、本件起訴當事人不適格：
        查包含系爭房屋在內之賓士園社區計一百二十八戶之房屋結構體，原係原告
        甲○○及案外人余漢偉所合夥起造，有原告及余某與工程承包商謝添全、楊
        子龍於七十一年四月三十日所立工程協議書可證，即原告於另案亦一再對之
        自認屬實，原告另稱余漢偉業已死亡云云，除應負舉證責任外，縱屬真實，
        亦不表示合夥財產即歸其一人所有，蓋「稱合夥者，謂二人以上互相出資以
        經營共同事業之契約。」，民法第六百六十七條第一項定有明文。故合夥必
        須有二人以上，則原為二人之合夥，如其中一人死亡，合夥人僅剩一人時，
        其存續要件即有欠缺，合夥自應解散而進行清算，「清算中」之合夥財產，
        自仍屬各合夥人（含死亡合夥人之全體繼承人）公同共有之財產，系爭合夥
        之合夥人僅為原告及余漢偉二人，余君如已死亡，該合夥即當解散，不復存
        在，不生余君退夥之問題，原告以退夥而主張余君之股份已歸其所有，自洵
        無足採。原告並未證明其提起本訴已獲得其合夥人余漢偉或余漢偉全體繼承
        人之同意，竟單獨以自己之名義訴請返還該屋，顯為當事人不適格。
    二、被告丙○○有權使用系爭二六號房屋：
        原告業於七十一年十二月八日將系爭台北縣淡水鎮○○○路一一六號房屋之
        結構體所有權讓予他人，應已無所有權（詳如後述），縱有所有權，原告亦
        已於八十年三月四日，在  鈞院七十九年訴字第一三八六號移轉所有權登記
        事件中與案外人史正中、史文心成立和解，原告已同意將該屋之所有權移轉
        登記予該二人，被告丙○○之配偶李穗萍復於八十七年九月十日以一百四十
        三萬元之價格向史宗華、史正中、史文心三人購買該屋，被告丙○○自有權
        使用該屋，原告對被告丙○○起訴本件，洵屬於法無據。
    三、原告甲○○及案外人余漢偉業於七十一年十二月八日與賓士園復建委員會訂
        立協議書，將當時其等合夥起造完成之該社區合計一百二十八戶房屋之結構
        體所有權（即事實上之處分權，下同）讓與上開復建委員會：許、余二人於
        結構體完成後，因資金不足，無法完成興建，於七十一年十二月八日與「賓
        士園」住戶（實為購買戶）代表蕭陽山等八人訂立協議書，該二人同意將承
        建工作及責任返還住戶，由住戶自行完成建築，依該協議書之約定，許、余
        二人同意將其等所建造之結構體之權利均讓與復建委員會，由該委員會自行
        負責完成建築，此有該協議書第三條：「．．．有關賓士園承建工作及責件
        ，甲方（即許、余二人）則歸還乙方（即復建委員會）自行建築」可稽，至
        於許、余二人以前所投入之資金，復建委員會應予返還，其方法原則上係以
        復建委員會完成建築，獲發使用執照、權狀「後」，以房屋貸款所得現金返
        還為原則，但復建委員會亦可以五間房屋（即松５、８、曉２、雲９、迎Ａ
        ２）按房、地售價之七折計算，以該五間房、地折還給許、林二人，多退少
        補，以此方式退還其投資款（請參見第四、十二條），許、林二人以前投資
        之全部金額則應以會計師於七十一年十月一日核算出之金額為準（請參見第
        三條），此外許、余二人尚積欠承包商工料款約八百萬元及三百二十五萬元
        ，亦應由復建委員會代為清償（請參見第五條），對於上開投資款及工料款
        ，復建委員會同意以松３、５、８、曉１、２、雲９、１４、寶２、迎１５
        、６４、月１７、月２２、松２０半間，計十二間半房屋作為還款及代償之
        「擔保」（請參見第四條第１、２、４項）。查上開十二間半房屋應由復建
        委員會以之作為向許、余二人履約之保障，許、余二人自有將「所有」房屋
        結構體之所有權（亦為處分權）讓與復建委員會之約定，否則復建委員會焉
        能以該十二間半房屋充為自己對他人履約之「擔保」？許、余二人如未將「
        所有」結構體之所有權讓與復建委員會，又憑何能要求該委員會返還自己「
        全部」之投資款，並代償自己積久各承包商之工料款？再者，賓士園復建委
        員會於七十一年十二月八日訂立上開協議書後，旋於同月十四日與建築商林
        建宏（即林永奎）訂立委建契約書，由林建宏負責繼續完成興建，原屬甲○
        ○、余漢偉二人所起造之財產（即該社區一百二十八戶之房屋結構體）則均
        讓與林建宏，並由林建宏負責清償該二人之投資款並代償該二人積欠之工料
        款，此有該契約書第一條：「本合約書精神係延續乙方（即賓士園住戶代表
        蕭陽山等八人）於民國七十一年十二月八日與余漢偉、甲○○簽訂之協議書
        ，亦即余、許僅保留投資金額取回之權外，『其餘全部拋棄』，而歸由乙方
        自行建築，並取得原屬余、許名下或其指定人名下之財產，乙方為自行建築
        ，將工程委託甲方（即林建宏）承包」，第六條：「乙方於民國七十一年十
        二月八日與余漢偉、甲○○所訂協議書，原由乙方負擔部分即對余、許所作
        承諾部分（亦即該協議書內第四條、五條、十二條、十四條）換言之，即退
        還余、許二人投資金及將松３乙戶歸余君及清償前欠工料款新台幣三百二十
        五萬元全部改由甲方先負擔之」，第十條：「原屬余、許二人之財產全部歸
        甲方（即林建宏）取得，乙方絕無異議」可稽，林建宏即醵資開始繼續興建
        ，嗣因原告蓄意阻撓，曾向台北縣政府寄發陳情書，使該社區原已獲核發之
        使用執照五張遭撤銷，且林建宏亦須許某協助促使原來與其合建之地主郭朝
        慶、郭豐助、郭朝坤等人辦理土地所有權移轉登記，故原告、林建宏及當時
        之賓士園復建委員會成員三方乃於七十三年十一月十九日簽立協議書，復因
        當初原告所規劃分給上開地主之房、地面積均有不足，且地主亦遲遲不辦理
        土地所有權移轉，林建宏必須出面解決，林建宏與地主雙方曾於七十四年三
        月二十日訂立協議書，不僅原告係以原建主之身分簽立該協議書，即當時之
        「賓士園別墅復建委員會」亦蓋章為見證人，並載明：「復建委員會對上開
        協議書之見證如牽涉民國七十一年十二月八日與甲○○等所訂協議書之權利
        時，應依該協議為準」，郭朝坤等地主即於七十五年十二月間陸續將台北縣
        淡水鎮○○段糞箕湖小段二十地號（面積計三十六點四九甲）之土地持分移
        轉予林建宏所指定之林啟雄等人。查許、余二人及賓士園住戶代表俱非習法
        之人，於訂立該協議書時，雖未以明確之用語，表明系爭社區所有所屋結構
        體之所有權已讓與該復建委員會，惟仍可以下列諸多事證推認其事：（一）
        上開七十一年十二月八日簽立之協議書（即證二）開宗明義即載明：「立書
        人茲就甲方）（即許、余二人）將賓士園承建責任歸還住戶自建乙事」，第
        三條亦明載：「．．．有關賓士園承建工作及責任，甲方（即許、余二人）
        則歸還乙方（即復建委員會）自行建築」，其中之「工作」二字，實即為「
        工作物」，對照許、余二人以前所投入之資金，復建委員會應予全部返還（
        請參照第四、十二條所載），該二人所積欠承包商之工料款亦應由復建委員
        會負責償還（請參見第五條），余、許二人復將其等當初售屋時，與各原始
        承購戶簽立之所有房屋買賣契約書原本七十三份及所有原始承購戶辦理建築
        執照申請時所委刻印章七十餘個與其他土地共有人之印章一百多個，均交由
        接替之建商林建宏保管，證人即復建委員會委員劉康成亦於  鈞院八十七年
        訴字第五一二號遷讓房屋事件審理時結證稱：「當時許、余二人建商發生困
        難與我們協議，我們替他債償，他們將賓士園的資產讓與我們。他們欠廠商
        的工程款我們優先處理，客戶的錢都繳復建委員會，我們替他清償廠商工程
        款。」，至於許、余二人與地主合建部分，在該二人未與地主完成房屋與土
        地互易前，該房屋之結構體仍屬該二人所有，該二人當時自得與復建委員會
        訂立右開協議書加以處分，並無不同。此外原告於上開民事遷讓房屋事件中
        ，亦曾坦承：「那十二間半是我未賣出的．．．．我用七折『買回』五間．
        ．．．剩下七間就是第十二條所訂的，其餘房屋交回乙方」等語，在在足證
        余、許二人確已完全退出承建關係，並將其等已完成之結構體所有權（即事
        實上之處分權）讓與（即歸還）復建委員會，原告自不得再依所有權而訴請
        被告遷讓。
    四、建商林建宏獲賓士園住戶代表讓與右開社區房屋結構體之事實上處分權，迄
        未失效：
        賓士園住戶代表於七十一年十二月八日獲得該屋之處分權後，旋於同年月十
        四日立約委任建商林建宏繼續興建該社區所有房屋，並同意將許、余二人所
        有起造完成之工作物（包含系爭房屋之結構體）財產讓與林建宏，嗣原告不
        僅直接與林建宏訂立協議書，更積極協調地主郭朝慶等人出面與林建宏訂立
        相關之履約協議，均係因上開七十一年十二月八日之協議書而衍生之履約行
        為，原告於另案雖提出存證信函及律師函，主張復建委員會已於七十三年四
        月二十六日與林建宏解除委建契約，惟在上開信函發函時間後之七十三年十
        一月十九日，賓士園復建委員會、原告及林建宏三方尚曾訂立協議書，要求
        林建宏繼續完成該社區之各項公共設施，並取得房屋使用執照（請參照該協
        議書第一條所載），原告本身更曾於七十四年三月十九日與林建宏訂立協議
        書，要求雙方繼續履行七十一年十二月八日由原告與復建委員會所立協議書
        之內容，翌日林建宏與地主所立協議書，原告亦以原建商之地位簽名其上，
        該復建委員會更曾於七十四年三月二十日書立保證書，為林建宏給付地主補
        貼款三百五十萬元之事予以保證，在在足證並無有效解約之事。況承攬契約
        縱有履行遲延情事，因多已耗費勞力、時間及費用，不許定作人依一般債務
        遲延之法則行使解除權，有最高法院六十七年台上字第三四七四號判決要旨
        可稽，是上開信函縱曾合法送達林建宏，亦無從發生解除契約之效力甚明。
    五、被告乙○○係合法購買系爭房屋：
        林建宏因無暇在該社區處理售屋之事，乃於八十四年十二月二十七日與吳哲
        榕訂立合作契約，因雙方起爭執，林建宏與其解約，並於八十五年五月二日
        另將權利讓與蘇勝發，被告乙○○乃於八十五年十一月十六日以三百七十五
        萬元之代價，向蘇君購買系爭糞箕湖一二０號房屋及土地，基於右開一脈相
        續之法律關係，被告何來無權占有可言？
    六、查原告對於賓士園社區之房屋結構體早已無權可為主張，徒以自己為當初登
        記之起造人，四處興訟，冀得不法暴利，敬祈  鈞院明察秋毫，賜為駁回其
        訴及假執行之聲請，以杜倖進，並保善良購買人之權益，實感德便。
    理      由
一、按當事人適格為訴權存在之要件之一，屬法院應依職權調查之事項，法院自應先
    依職權詳為調查審認。而所謂當事人適格，係指於具體的訴訟，具備為當事人（
    原告及被告）之資格，因而得受本案判決者。具備該具體的訴訟原告之資格者，
    稱為適格的原告。此種資格，稱為訴訟實施權或訴訟行為權。若原告所提之訴，
    係屬當事人不適格之訴訟，則本院無須就其內容有無理由為判斷，逕以當事人不
    適格為理由，判決駁回原告之訴，亦據司法院著有院字第二三五一號解釋，可資
    參照。且民事訴訟如係由原告主張權利者，應先由原告負舉證之責，若原告先不
    能舉證，以證實自己主張之事實為真實，則被告就其抗辯事實，即令不能舉證，
    或其所舉證據尚有疵累，亦應駁回原告之請求。
二、經查：
（一）本件原告於本院八十九年六月二十六日行言詞辯論時自認：「系爭賓士園房屋
      乃我與余漢偉合夥興建外，尚有兩位隱名合夥人蕭輝麟及蘇玉琴，隱名在我名
      下」之事實，業據原告自認在卷，並有言詞辯論筆錄在卷可按，並有原告、余
      漢偉二人與工程承包商謝添全、楊子龍於七十一年四月三十日所立工程契約協
      議書在卷可證。按以合夥人之金錢投資所完成之建物結構體之所有權，在為合
      夥財產分析或結算前即屬合夥全體之財產，依上開規定，該批建物結構體應屬
      合夥人全體公同共有甚明。
（二）按各合夥人之出資及其他合夥財產，為合夥人全體之公同共有；又合夥之事務
      ，除契約另有訂定外，由合夥人全體共同執行之，民法第六百六十八條、六百
      七十一條第一項定有明文。查系爭房屋之結構體既係原告及訴外人余漢偉二人
      合夥所起造，自屬合夥之財產，揆諸前揭規定，自為合夥人即原告與訴外人余
      漢偉公同共有，且除契約另有訂定外，應由合夥人全體共同執行之。次按「公
      同共有人之權利義務，依其公同關係所由規定之法律或契約定之。除前項之法
      律或契約另有規定外，公同共有物之處分，及其他之權利行使，應得公同共有
      人之同意。」，民法第八百二十八條第一、二項復定有明文。而合夥人僅剩一
      人時，其存續要件即有欠缺，合夥自應解散而進行清算，「清算中」之合夥財
      產，自仍屬各合夥人（含死亡合夥人之全體繼承人）公同共有之財產。查訴外
      人余漢偉業已於七十七年九月十三日死亡，此有原告所提之戶籍謄本在卷可按
      ，而系爭合夥之原告並未證明其提起本訴已獲得其合夥人余漢偉（生前）之同
      意或余漢偉全體繼承人之同意，復未證明其已就該已解散之合夥進行清算，其
      單獨以自己之名義訴請返還該屋，於當事人適格即有未合。又合夥財產既屬合
      夥人公同共有，即本件訴訟標的對於原告及余漢偉之全體繼承人間必須合一確
      定，依法律規定則該合夥應一同起訴其當事人之適格始無欠缺，本件原告單獨
      起訴，當事人顯不適格。
三、本件原告本於所有權請求被告返還其無權占有房屋，其當事人之適格顯有欠缺，
    其請求不能准許。
四、原告受敗訴判決，其假執行之聲請即失所依據，應併予駁回。
五、因本案事證已臻明確，兩造其餘主張陳述及所提之證據，均毋庸再予審酌，附此
    敘明。
據上論結，原告之訴為無理由，依民事訴訟法第七十八條判決如主文。
中      華      民      國    八十九    年      八      月      十      日
                    臺灣士林地方法院民事第一庭
~B法      官  陳梅欽
右為正本係照原本作成。
如對本判決上訴須於判決送達後廿日內向本院提出上訴狀。
中      華      民      國    八十九    年      八      月     十一     日
~B法院書記官  洪忠改


司法院資訊處製作；財團法人民間司法改革基金會備份。
